【裁判字號】    90,上更(一),231
【裁判日期】    890505
【裁判案由】    懲治走私條例
【裁判全文】
臺灣高等法院高雄分院刑事判決                  九十年度上更(一)字第二三一號
    上  訴  人  臺灣高雄地方法院檢察署檢察官
    被      告  丙○○
    被      告  甲○○
    被      告  乙○○
    被      告  戊○○
    被      告  丁○○
    共 同 選任
    辯  護  人  李文禎  律師
                黃如流
右上訴人因被告等懲治走私條例案件，不服臺灣高雄地方法院八十八年度訴字第一四
八二號中華民國八十九年五月五日第一審判決（起訴案號：臺灣高雄地方法院檢察署
八十八年度偵字第一○○一八號），提起上訴，經最高法院第一次發回更審，本院判
決如左：
      主  文
原判決撤銷。
丙○○共同私運管制物品進口逾公告數額，處有期徒刑陸月；又共同連續中華民國船
舶船長，違反中華民國船舶，非經主管機關許可，不得航行至大陸地區規定，處有期
徒刑肆月。應執行有期徒刑捌月。
甲○○、乙○○、戊○○、丁○○共同私運管制物品進口逾公告數額，各處有期徒刑
肆月；又共同連續中華民國船舶船長，違反中華民國船舶，非經主管機關許可，不得
航行至大陸地區規定，各處有期徒刑參月。應各執行有期徒刑陸月，均緩刑年。
      事  實
一、丙○○為高雄籍漁船「順祥號」船長、甲○○為輪機長、丁○○（於民國六十七
    年因殺人未遂案件，經台灣高等法院台南分院判處有期徒刑五年確定，於七十年
    五月二十二日假釋出監，於七十二年二月二十八日因縮短刑期假釋期滿，非屬累
    犯）及乙○○二人為船員、戊○○為大副，五人共同基於未經主管機關許可，航
    行至大陸地區之概括犯意聯絡，先於八十八年三月十日十八時二十分，同船自高
    雄一港口出港，而於同年三月二十五日前某日，未經主管機關許可，航行至大陸
    地區即福建崇武港，至同年三月二十五日十時三十分，返回高雄港，又於八十八
    年四月三日十四時三十分，共同自高雄一港口出港，承前之概括犯意，而於同年
    四月六日，航行至大陸地區福建省崇武港載運大陸漁工十人出海作業，及於同年
    四月十二日，又將上述大陸漁工，載運航行至大陸地區福建省永寧港，連續未經
    主管機關許可，航行至大陸地區三次；又於同年四月五日，前往北緯二二度十六
    分東經一一六度二二分公海海域捕魚，因漁獲量不佳，竟共同另行起意，基於私
    運管制物品進口之犯意聯絡，而於同年四月七日九時許，在上開海域向大陸籍「
    閩獅漁」號漁船，以新台幣（下同）十五萬元購買業業已包裝完整之魚貨（鰻魚
    一千二百五十一公斤、金線連三千五百九十六公斤、大蝦「去頭」一百一十五公
    斤、白鯧二百零八公斤、香魚片九百零八公斤、小卷一千零一十四公斤，完稅價
    格共計三十二萬七千二百三十六元），並搬運至「順祥號」漁船，私運進入國境
    意圖販售牟利，嗣於同年四月十三日十四時三十分，私運上開管制進口物品大陸
    魚貨進入本國海域高雄港第一港口外約三海浬處時，為內政部警政署水上警察局
    第五警察隊查獲，並扣得上開管制進口物品大陸魚貨（嗣經財政部高雄關稅局處
    分沒入確定）。
二、案經內政部警政署水上警察局第五警察隊報請臺灣高雄地方法院檢察署檢察官偵
    查起訴。
      理  由
一、訊據被告丙○○、甲○○、乙○○、戊○○、丁○○均否認有何前揭違法航行至
    大陸地區及走私管制進口物品犯行，被告丙○○辯稱「扣案之魚貨均係於海上作
    業所捕獲，並非向大陸漁船購買；又大陸漁工係在海上接運，並無進入大陸港口
    ，筆記內所載美金部分，係指伊付給大陸漁船載運漁工之船費，非指伊等進入大
    陸崇武港、永寧港」云云；另被告甲○○、乙○○、戊○○、丁○○均辯稱「扣
    案之漁貨均係渠等自行捕獲，而在船上即與大陸漁工以船上設備，進行漁獲加工
    包裝，又渠等並未隨船進入大陸港口云云。經查：
  (一)被告五人未經主管機關許可，進入大陸地區即福建崇武港、永寧港部分：
  １被告丙○○於警訊供稱「四月三日約中午二時由高雄一港口出港，往福建崇武港
    載大陸漁工拾名」及「於四月四日上午十時抵達福建省崇武港載運大陸漁工拾名
    出海作業，於四月十二日將拾名大陸漁工載往福建省永寧港後直返高雄」等語（
    見警卷第一頁反面、第二頁），核與被告甲○○、乙○○於警訊所供「四月三日
    約中午二時由高雄一港口出港，往福建崇武港載大陸漁工拾名，欲出海作業」、
    「四月十二日載大陸漁工回去」（見警卷第三頁反面、第五頁反面、第六頁）及
    被告戊○○於原審供稱「（有無至福州崇武港與大陸漁船接觸？）有，但是是接
    大陸船員，無靠泊大陸漁港」（見原審卷第一０二頁）等情相符。
  ２被告丙○○於記事本上記載「３１／３崇武報關５０美金，６／４崇武報關５０
    美金，１２／４永寧報關６０美金」等字，亦有記事紙張影本一張在卷可證（見
    警卷第十八頁），雖被告丙○○辯稱此係付給大陸漁船船費云云，然果係船費，
    豈有於記事本記載「報關」字樣，且衡諸常情，所謂「報關」，應指進入某地之
    申報入關手續而言，又觀之記事本中亦有「１２／４翻倉３００人民幣」字樣，
    足徵被告等人確有多次進入大陸地區崇武、永寧港，故有費用支出，因而為此記
    載甚明。
  ３被告等人所駕之漁船「順祥號」，於八十八年三、四月間之出進港紀錄，各係八
    十八年三月十日十八時二十分自高雄一港口出港，而於同年三月二十五日十時三
    十分進港，又同年四月三日十四時三十分出港，而於同年四月十三日十七時四十
    分進港（同日十四時三十分即為警查獲）等情，此有海岸巡防總局南部地區巡防
    局九十年八月三十日九十南局檢字第六七三二號函附資料一份在卷可稽（見本院
    卷第七七、七八頁），而被告丙○○於本院調查中亦供明「３１／３崇武報關５
    ０美金」，係三月十日至二十五日該趟之紀錄，因有時未馬上登記等語（見本院
    卷第九八頁），堪認上述「３１／３崇武報關５０美金」，係指被告等人於三月
    十日至二十五日該趟航程中某日，有違法進入大陸福建崇武港之事實。
  (二)被告五人私運管制物品進口部分：
  １被告丙○○於警訊坦承「漁貨有凍結室鰻、金線、白鯧、白口、肉魚、大蝦、花
    枝、小卷約四十噸，四月五日下午二十二時開始於北緯二二度十六分，東經一一
    六度二二分作業，並於四月七日早上九時於北緯二二度十六分，東經一一六度二
    二分附近海域向大陸籍漁船「閩獅漁」號以新台幣壹拾伍萬元購買漁貨室鰻、金
    線、大蝦、白鯧共約六噸，交由順祥漁業公司賣給魚販銷售」等語（見警卷第一
    頁反面），被告乙○○於警訊亦供稱「漁貨有凍結室鰻、金線、白鯧、白口、肉
    魚、大蝦、花枝、小卷約四十噸，四月五日下午二十二時開始於北緯二二度十六
    分，東經一一六度二二分作業，並於四月七日早上九時向大陸籍漁船「閩獅漁」
    購買漁貨，但金額與數量我不清楚」等語（見警卷第五頁反面），被告丁○○於
    警訊時亦供稱「被你們水警人員查獲大陸漁獲鰻魚、金線魚、白鯧、白口、肉魚
    、大蝦、花枝、小卷等，『一部分是作業捕獲』，其他從何而來我不清楚」等情
    （見警卷第九頁反面），且被告等人之警訊錄音帶，業經原審勘驗結果，亦認與
    警訊筆錄記載內容相同，有勘驗筆錄二紙附卷可稽（見原審卷六十、六十一頁）
    ，是被告丙○○、乙○○及丁○○之警訊筆錄內容均堪認屬實，準此，被告丙○○供稱四十噸中約六噸係向漁船「閩獅漁」號所購買，核與被告丁○○供稱一部
    分是作業捕獲（則表示有一部分係購買而來），及被告乙○○供稱有向大陸籍漁
    船「閩獅漁」購買漁貨，但金額與數量伊不清楚等情均相符合。至於證人即當時
  查獲本件之警員羅仁壽於原審固有證述「被告丙○○當時有提及冷凍機發生故障
    問題」等語（見原審卷第六四頁），亦無從遽以推論被告等人係為急於將魚貨卸
    下，始為前述警訊自白，則上開證人羅仁壽證詞，亦不能據為有利於被告之證據
    認定。
  ２扣案之漁獲如鰻魚、金線連、大蝦、白鯧、香魚片、小卷等物，經本院前審函請
    財政部關稅總局進口貨品原產地認定委員會八十九年第十九次會議鑑定結果「其
    中一位專家意見為１．樣品國內有產。２．涉嫌者供認購自大陸籍漁船。３．樣
    品應為大陸貨品；另一位專家意見為１．鰻魚適於淡水漁，魚船無法捕撈。２．
    船長筆錄承認向大陸採購。３．香魚片漁船無法加工作業。４．綜觀上述理由，
    本樣品應該來自大陸地區」等情，有財政部關稅總局八十九年十月十一日台總局
    認字第八九一０六一四四號函附會議審議表一份在卷可參（見本院前審卷第一一
    二、一一三頁），另證人即當時查獲本件之警員羅仁壽、侯建安於原審證述「當
    時係會同海關緝私艦，海關人員對漁獲認定是走私進口；他們（指被告）所捕獲
    之漁獲在臺灣海峽應捕不到，且他們船上之漁具應不可能捕獲扣案之漁獲」等語
    （見原審卷第六四頁正、反面），又本院更審調查中，復將被告於原審所提出之
    漁船設備相片（見原審卷第一一０至一一四頁），再送請財政部關稅總局進口貨
    品原產地認定委員會鑑定，而據該會回函稱「相片之烘乾機（應該是乾燥機）是
    無法製造送鑑樣品（香魚片），其他附帶設備相片，與本案香魚片加工無關」，
    此有財政部關稅總局九十年九月十三日台總局認字第九０一０五六七二號函在卷
    可憑（見本院卷八六、八七第頁），再觀之扣案魚貨中，除香魚片外，尚有大蝦
    一百十五公斤，且已「去頭」初步整理完成，另外尚有各類魚貨，總計重達七千
    餘公斤（見原審卷第二九頁之查獲漁獲清單），被告等人出海十日，尚進出大陸
    港口二次，已如前述，而於短暫數日期間，猶能自行捕獲如此數量魚貨，並即加
    工處理包裝，實足啟人疑竇，參酌被告前揭自白，是本件扣案之漁獲係被告等人
    向大陸漁船購買之大陸生產、製造、加工等之「匪偽物品」，應堪認定。
  ３扣案之漁獲其種類及重量分別為鰻魚一千二百五十一公斤、金線連三千五百九十
    六公斤、大蝦（去頭）一百一十五公斤、白鯧二百零八公斤、香魚片九百零八公
    斤、小卷一千零一十四公斤，其完稅價格為新台幣三十二萬七千二百三十六元，
    有財政部高雄關稅局八十九年八月二十八日關緝字第八九０六０八四０號函（見
    本院前審卷第七五、七六頁）及高雄關稅局八十八年五月二十一日八八年第０五
    八五號處分書（見原審卷第五七頁）在卷可證。
  ４鰻魚固然於淡水或海水中均可捕獲各種不同品種鰻魚，此經行政院農業委員會水
    產試驗所東港分所九十年九月五日九十農水試東字第０七四七號函附卷足參（見
    本院卷第七九頁），然本件扣案之鰻魚既係被告向大陸漁船所購買，已如前述，
    是不論扣案之鰻魚係海魚抑淡水魚，均不影響本院對扣案之鰻魚係被告向大陸漁
    船所購買之認定，是被告辯護人質疑前述財政部關稅總局進口貨品原地認定委員
    會所為之鑑定結果，亦難採為對被告有利證據之認定。
  (三)綜上所述，被告等人所辯上情，純屬事後卸責之詞，均無足取，本件事證明確，
    被告等人前揭違法航行至大陸地區及走私管制進口物品犯行，均堪認定。
二、按懲治走私條例第十二條之準私運管制物品進口罪，以自大陸地區逕行私運管制
    物品進入台灣地區為要件；而行政院依上開條例第二條第四項所公告之管制物品
    項目及其數額表中之「丁項」，係指「自淪陷區私運物品進入本國自由地區」或
    自本國自由地區私運物品前往淪陷區，其所私運之物品，除屬於公告之「甲項」
    及「乙項」物品不限數額外，其餘（即「丙項」所列）以私運總額由海關比照緝
    獲時之完稅價格計算，凡「超過十萬元或重量達一千公斤者」，以管制進口物品
    論；至於私運大陸淪陷區生產、製造、加工等之「匪偽物品」進口，如非由大陸
    淪陷區逕行私運進口，而係由他國、其他地區或「公海」私運進口者，則屬上揭
    行政院公告之「丙項」四之管制進口物品，其數額僅限於總額之完稅價格超過十
    萬元者，並無重量達一千公斤者之規定。二者規範之管制進口物品顯然有別。經
    查本件扣案漁獲係大陸地區所生產、製造、加工等之「匪偽物品」，被查獲時之
    完稅價格為三十二萬七千二百三十六元，已如前述，又被告等人係於北緯二二度
    十六分，東經一一六度二二分附近海域向大陸漁船購買漁貨，而此海域係位於廣
    東省甲子角三十六浬、高雄代管東沙島九十二浬，已位於我國十二浬領海範圍外
    ，有內政部八十八年十月三十日台（八八）內地字第八八一三四五０號函一紙附
    卷可稽（見原審卷第七八頁），則該海域顯係「公海」甚明。故被告丙○○、甲○○、乙○○、戊○○、丁○○自「公海」購買之大陸地區生產、製造、加工等
    之鰻魚、金線連、大蝦、白鯧、香魚片、小卷等「匪偽物品」進口，應屬於上揭
    行政院公告之管制物品項目及其數額表中之「丙項」管制進口物品四之「匪偽物
    品」無訛。
三、被告甲○○、乙○○、戊○○、丁○○，與中華民國船舶之船長即被告丙○○，
    共同違反台灣地區與大陸地區人民關係條例第二十八條第一項之規定，未經主管
    機關許可，航行至大陸地區之所為，係犯同條例第八十條第一項前段之罪，此部
    分起訴事實已及，雖起訴法條未予論列，但本院自得加以審究。又本件扣案魚
    貨鰻魚、金線連、大蝦、白鯧、香魚片、小卷等物，係屬懲治走私條例公告管制
    物品項目及其數額表中之「丙項」管制進口物品四之「匪偽物品」，已如前述，
    核被告五人私運管制物品進口逾公告數額之行為，係犯懲治走私條例第二條第一
    項私運管制物品進口罪。就上開私運管制物品進口犯行，被告五人間，有犯意聯
    絡及行為分擔，為共同正犯；另就未經主管機關許可，航行至大陸地區犯行，被
    告甲○○、乙○○、戊○○、丁○○四人雖非船長，然渠等無身分之人與有身分
    之船長即被告丙○○共同為之，依刑法第三十一條第一項之規定，仍應以共犯論
    。又被告五人所犯上開二罪間，犯意各別（按被告丙○○於警訊中業已供明於四
    月五日下午二十二時開始於北緯二二度十六分，東經一一六度二二分作業，並於
    四月七日早上九時於北緯二二度十六分，東經一一六度二二分附近海域向大陸漁
    船購買漁貨，期間於四月六日則違法航行至大陸崇武港係為載運大陸漁工，已如
    前述，足徵被告丙○○等人係先行作業，因漁獲量不佳，始共同另行起意，在前
    述海域向大陸漁船購買漁貨，私運進入國境意圖販售牟利），罪名互異，應予分
    論並罰。
四、原判決未予詳查，而認被告等人既非於大陸地區向大陸漁船購入扣案之漁獲，縱
    將漁獲運返臺灣，亦非懲治走私條例所規範之走私行為，遽以諭知無罪，尚有未
    洽。檢察官上訴指摘原判決不當，為有理由，自應予以撤銷改判。審酌被告犯罪
    動機、目的，為圖一己私利，私運「匪偽物品」鰻魚、金線連、大蝦、白鯧、香
    魚片、小卷等物進口，嚴重影響上開魚貨在本國水產市場上價格及漁民生計，又
    違法航行至大陸地區，影響政府對兩岸人民往來管制之正確性，犯後又均否認犯
    行之態度，暨考量被告丙○○係屬船長，犯罪情節較重等一切情狀，分別量處如
    主文第二項所示之刑，並依法定其應執行之刑。末查扣案之魚貨饅魚一千二百五
    十一公斤、金線連三千五百九十六公斤、大蝦（去頭）一百一十五公斤、白鯧二
    百零八公斤、香魚片九百零八公斤、小卷一千零一十四公斤等物，業經財政部高
    雄關稅局依海關私條例第三十六條第三項於八十八年五月二十一日處分沒入確定
    在案，有該局八十八年六月十七日關緝字第八八一六０五六七號函所附（八八）
    艦艇字第０五八五號處分書可按（見原審卷五十六頁、五十七頁），爰不再予諭
    知沒收。又被告甲○○、乙○○、戊○○三人未曾受有期徒刑以上刑之宣告，被
    告丁○○雖曾受有期徒刑之宣告，但執行完畢至本案發生已逾五年，此有臺灣高
    雄地方法院檢察署刑案資料查註紀錄表及臺灣高等法院被告全國前案紀錄表（見
    本院卷第二五至三一頁）在卷可按，其等並非船長，經此偵審程序及科刑之教訓
    ，當知警惕，諒無再犯之虞，本院認其等所受刑之宣告，以暫不執行為適當，均
    併諭知緩刑三年，以勵自新。至於被告丙○○雖亦無前科，但其於本件犯行係屬
    船長之主導地位，犯罪情節非輕，犯後亦未能坦認知錯，尚難認其無再犯之虞，
    辯護意旨固舉其之家庭狀況等情，聲請宣告緩刑云云（見本院卷第一四二頁反面
    、第一四五頁、第一四六頁），然本院斟酌上情，仍認不宜併予宣告緩刑，附此
    敘明。
五、被告丙○○、甲○○、丁○○均經合法傳喚，無正當理由不到庭，爰不待其陳述
    逕行判決。
據上論結，應依刑事訴訟法第三百六十九條第一項前段、第三百七十一條、第三百六
十四條、第二百九十九條第一項前段，懲治走私條例第二條第一項、第十一條，臺灣
地區與大陸地區人民關係條例第二十八條第一項、第八十條第一項前段，刑法第二十
八條、第五十六條、第三十一條一項、第五十一條第五款、第七十四條第一款、第二
款，判決如主文。
本案經檢察官朱文彬到庭執行職務。
中          華          民          國    九十   年   十  月   二十九   日
                              臺灣高等法院高雄分院刑事第六庭
                                  審判長法官
                                        法官
                                        法官
本判決關於臺灣地區與大陸地區人民關係條例部分，不得上訴。
如不服本判決關於懲治走私條例部分，應於判決送達後十日內向本院提出上訴狀，其
未述理由者並應於提出上訴狀後十日內向本院補提理由書（應附繕本)。
附錄  本判決論罪科刑法條：
懲治走私條例第二條第一項：
私運管制物品進口、出口逾公告數額者，處七年以下有期徒刑，得併科新臺幣二十萬
元以下罰金。
臺灣地區與大陸地區人民關係條例第二十八條
中華民國船舶﹑航空器及其他運輸工具，非經主管機關許可，不得航行至大陸地區。
前項許可辦法，由交通部會同有關機關擬訂，報請行政院核定後發布之。
臺灣地區與大陸地區人民關係條例第八十條
中華民國船舶、航空器或其他運輸工具所有人、營運人或船長、機長、其他運輸工具
駕駛人違反第二十八條第一項規定或違反第二十八條之一第一項規定或台灣地區人民
違反第二十八條之一第二項規定者，處三年以下有期徒刑、拘役或科或併科新台幣一
百萬元以上一千五百萬元以下罰金。但行為係出於中華民國船舶、航空器或其他運輸
工具之船長或機長或駕駛人自行決定者，處罰船長或機長或駕駛人。
前項中華民國船舶、航空器或其他運輸工具之所有人或營運人為法人者，除處罰行為
人外，對該法人並科以前項所定之罰金。但法人之代表人對於違反之發生，已盡力為
防止之行為者，不在此限。
刑法第七條之規定，對於第一項台灣地區人民在中華民國領域外私行運送大陸地區人
民前往台灣地區及大陸地區以外之國家或地區者，不適用之。第一項情形，主管機關
得處該中華民國船舶、航空器或其他運輸工具一定期間之停航，或註銷、撤銷其有關
證照，並得停止或撤銷該船長、機長或駕駛人之執業證照或資格。


司法院資訊處製作；財團法人民間司法改革基金會備份。
